ACORDAO-COMPLETO-2343832

ACÓRDÃO 746/2019 ATA 10/2019 - PLENÁRIO

VISTOS, relatados e discutidos estes autos de tomada de contas especial instaurada pela Gerência Executiva do Instituto Nacional do Seguro Social (INSS) em Volta Redonda - RJ contra Claudio Regi de Oliveira Pinto, como então servidor do INSS, diante da fraude pela irregular concessão de benefícios previdenciários com a produção de dano ao erário sob o valor histórico de R$ 891.255,22;
	ACORDAM os Ministros do Tribunal de Contas da União, reunidos em Sessão do Plenário, ante as razões expostas pelo Relator, em:
	9.1. considerar revel o Sr. Claudio Regi de Oliveira Pinto, nos termos do art. 12, § 3º, da Lei nº  8.443, de 1992;
	9.2. julgar irregulares as contas de Claudio Regi de Oliveira Pinto, nos termos dos arts. 16, III, alíneas "c" e "d", e 19, caput, da Lei nº 8.443, de 1992, para condená-lo ao pagamento do débito apurado nos autos, com a fixação do prazo de 15 (quinze) dias, contados da notificação, para comprovar, perante o Tribunal (art. 214, III, "a", do Regimento Interno do TCU - RITCU) , o recolhimento da dívida em favor do Instituto Nacional do Seguro Social, atualizada monetariamente e acrescida dos juros de mora, calculados desde as datas discriminadas até o efetivo recolhimento, na forma da legislação em vigor, sob as seguintes condições:
9.2.1. pela irregular concessão de benefícios à Sra. Ezenilde Moreira dos Santos:
	Data 
	Valor - R$

	22/8/2006
	86,66

	22/8/2006
	649,96

	4/9/2006
	812,45

	3/10/2006
	649,96

	3/11/2006
	649,96

	4/12/2006
	974,94

	3/1/2007
	649,96

	2/2/2007
	649,96

	2/3/2007
	649,96

	3/4/2007
	649,96

	3/5/2007
	669,71

	4/6/2007
	669,71

	3/7/2007
	669,71

	2/8/2007
	669,71

	4/9/2007
	1.004,56

	3/10/2007
	669,71

	5/11/2007
	669,71

	4/12/2007
	1.004,56

	3/1/2008
	669,71

	7/2/2008
	669,71

	5/3/2008
	669,71

	2/4/2008
	703,19

	5/5/2008
	703,19

	3/6/2008
	703,19

	2/7/2008
	703,19

	4/8/2008
	703,19

	2/9/2008
	1.054,78

	2/10/2008
	703,19

	5/11/2008
	703,19

	3/12/2008
	1.054,78

	5/1/2009
	703,19

	3/2/2019
	703,19

	3/3/2009
	744,81

	2/4/2009
	744,81

	5/5/2009
	744,81

	2/6/2009
	744,81

	2/7/2009
	744,81

	4/8/2009
	744,81

	2/9/2009
	1.117,21

	2/10/2009
	744,81

	4/11/2009
	744,81

9.2.2. pela irregular concessão de benefícios ao Sr. Gerson de Castro Paes:
	Data 
	Valor - R$

	11/9/2008
	2.005,57

	11/9/2008
	2.506,96

	6/10/2008
	2.005,57

	5/11/2008
	2.005,57

	3/12/2008
	2.506,96

	6/1/2009
	2.005,07

	4/2/2009
	2.005,57

	4/3/2009
	2.061,32

	3/4/2009
	2.061,32

	6/5/2009
	2.061,32

	3/6/2009
	2.061,32

	3/7/2009
	2.061,32

	5/8/2009
	2.061,32

	3/9/2009
	3.091,98

9.2.3. pela irregular concessão de benefícios à Sra. Laura Lúcia de Carvalho Noce:
	Data 
	Valor - R$

	3/6/2008
	108,44

	4/6/2008
	1.626,64

	7/7/2008
	1.626,64

	5/8/2008
	1.626,64

	3/9/2009
	2.168,85

	3/10/2008
	1.626,64

	5/11/2008
	1.626,64

	3/12/2008
	2.168,85

	6/1/2009
	1.626,64

	4/2/2009
	1.626,64

	4/3/2009
	1.714,15

	3/4/2009
	1.714,15

	6/5/2009
	1.714,15

	3/6/2009
	1.714,15

	3/7/2009
	1.714,15

	5/8/2009
	1.714,15

	3/9/2009
	2.571,22

9.2.4. pela irregular concessão de benefícios à Sra. Maria Emília Guimarães Mendonça:
	Data 
	Valor - R$

	5/9/2008
	1.606,25

	7/10/2008
	1.542,01

	7/11/2008
	1.542,01

	5/12/2008
	1.863,26

	8/1/2009
	1.542,01

	6/2/2009
	1.542,01

	6/3/2009
	1.575,78

	7/4/2009
	1.575,78

	8/5/2009
	1.575,78

	5/6/2009
	1.575,78

	7/7/2009
	1.575,78

	7/8/2009
	1.575,78

9.2.5. pela irregular concessão de benefícios ao Sr. Renato Luiz Homem:
	Data 
	Valor - R$

	4/7/2008
	160,28

	4/7/2008
	2.404,24

	6/8/2008
	2.404,24

	4/9/2008
	3.105,47

	6/10/2008
	2.404,24

	6/11/2008
	2.404,24

	4/12/2008
	3.105,47

	8/1/2009
	2.404,24

	9/2/2009
	2.404,24

	6/3/2009
	2.517,47

	6/4/2009
	2.517,47

	11/5/2009
	2.517,47

	8/6/2009
	2.517,47

	8/7/2009
	2.517,47

	6/8/2009
	2.517,47

	9/9/2009
	3.776,20

	7/10/2009
	2.517,47

	11/11/2009
	2.517,47

9.2.6. pela irregular concessão de benefícios ao Sr. Ricardo José dos Santos:
	Data 
	Valor - R$

	9/8/2007
	92,17

	9/8/2007
	1.381,81

	6/9/2007
	1.727,26

	4/10/2007
	1.381,81

	7/11/2007
	1.381,81

	6/12/2007
	1.727,26

	7/1/2008
	1.381,81

	11/2/2008
	1.381,81

	6/3/2008
	1.381,81

	4/4/2008
	1.443,30

	7/5/2008
	1.443,30

	5/6/2008
	1.443,30

	4/7/2008
	1.443,30

	6/8/2008
	1.443,30

	4/9/2008
	2.164,95

	6/10/2008
	1.443,30

	6/11/2008
	1.443,30

	4/12/2008
	2.164,95

	7/1/2009
	1.443,30

	5/2/2009
	1.443,30

	5/3/2009
	1.528,74

	6/4/2009
	1.528,74

	7/5/2009
	1.528,74

	4/6/2009
	1.528,74

	6/7/2009
	1.528,74

	6/8/2009
	1.528,74

	6/9/2009
	2.293,11

	6/10/2009
	1.528,74

	6/11/2009
	1.528,74

	4/12/2009
	2.293,11

9.2.7. pela irregular concessão de benefícios ao Sr. Sebastião Paulo Barbosa da Silva:
	Data 
	Valor - R$

	14/3/2006
	3.578,66

	14/3/2006
	120,90

	14/3/2006
	1.450,81

	4/4/2006
	1.450,81

	3/5/2006
	1.503,76

	2/6/2006
	1.502,99

	4/7/2006
	1.502,99

	2/8/2006
	1.502,99

	4/9/2006
	2.254,48

	3/10/2006
	1.503,13

	3/11/2006
	1.503,13

	4/12/2006
	2.254,62

	3/1/2007
	1.503,13

	2/2/2007
	1.503,13

	2/3/2007
	1.503,13

	4/4/2007
	1.503,13

	3/5/2007
	1.552,73

	4/6/2007
	1.552,73

	3/7/2007
	1.552,73

	2/8/2007
	1.552,73

	4/9/2007
	2.329,09

	2/10/2007
	1.552,73

	5/11/2007
	1.552,73

	4/12/2007
	2.329,09

	3/1/2008
	1.552,73

	7/2/2008
	1.552,73

	4/3/2008
	1.552,73

	2/4/2008
	1.630,36

	5/5/2008
	1.630,36

	3/6/2008
	1.630,36

	2/7/2008
	1.630,36

	4/8/2008
	1.630,36

	2/9/2008
	2.445,54

	2/10/2008
	1.630,36

	4/11/2008
	1.630,36

	2/12/2008
	2.445,54

	5/1/2009
	1.630,36

	3/2/2009
	1.630,36

	3/3/2009
	1.726,87

	2/4/2009
	1.726,87

	5/5/2009
	1.726,87

	2/6/2009
	1.726,87

	2/7/2009
	1.726,87

	2/8/2009
	1.726,87

	2/9/2009
	2.590,30

	9.3. aplicar em desfavor de Claudio Regi de Oliveira Pinto a multa prevista no art. 57 da Lei nº  8.443, de 1992, sob o valor de R$ 150.000,00 ( cento e cinquenta mil reais) , com a fixação do prazo de 15 (quinze) dias, contados da notificação, para que comprove, perante o Tribunal (art. 214, III, "a", do RITCU) , o recolhimento da dívida ao Tesouro Nacional, atualizada monetariamente na forma da legislação em vigor; 
	9.4. autorizar, caso requerido, nos termos do art. 26 da Lei nº 8.443, de 1992, e do art. 217 do RITCU, o parcelamento das dívidas fixadas por este Acórdão em até 36 (trinta e seis) parcelas mensais e sucessivas, sobre as quais incidirão a atualização monetária e os correspondentes acréscimos legais, esclarecendo à responsável que a falta de pagamento de qualquer parcela importará no vencimento antecipado do saldo devedor, sem prejuízo das demais medidas legais; 
	9.5. autorizar, desde logo, a cobrança judicial das dívidas fixadas por este Acórdão, nos termos do art. 28, inciso II, da Lei nº 8.443, de 1992, caso não atendida a notificação; 
	9.6. solicitar, por intermédio do Ministério Público junto ao TCU, que a Advocacia-Geral da União adote as medidas necessárias ao arresto dos bens do responsável, nos termos do art. 61 da Lei nº 8.443, de 1992, e do art. 275 do RITCU, caso não haja, dentro do prazo estabelecido, a comprovação do efetivo recolhimento das aludidas dívidas, devendo o MPTCU atentar para a eventual possibilidade de promover o referido arresto em relação ao valor consolidado do débito imputado contra a aludido responsável em vários outros processos de tomada de contas especial autuados no âmbito do TCU; 
	9.7. considerar, preliminarmente, graves as infrações cometidas por Claudio Regi de Oliveira Pinto, nos termos do art. 60 da Lei nº 8.443, de 1992, e do art. 270, § 1º, do RITCU; 
	9.8. inabilitar o Sr. Claudio Regi de Oliveira Pinto, pelo período de 5 (cinco) anos, para o exercício de cargo em comissão e de função de confiança no âmbito da administração federal, nos termos do art. 60 da Lei nº 8.443, de 1992, e do art. 270 do RITCU; 
	9.9. determinar que a unidade técnica envie a cópia deste Acórdão, acompanhado do Relatório e do Voto que o fundamenta, ao Instituto Nacional do Seguro Social (INSS) e à Procuradoria Geral Federal (PGF) junto à Advocacia-Geral da União, para ciência e adoção das providências solicitadas pelo item 9.6 deste Acórdão;
	9.10. determinar que a unidade técnica envie a cópia deste Acórdão, acompanhado do Relatório e do Voto que o fundamenta, à Controladoria-Geral da União, para ciência e adoção das providências determinadas pelo item 9.8 deste Acórdão; e 
		9.11. determinar que a unidade técnica envie a cópia deste Acórdão, acompanhado do Relatório e do Voto que o fundamenta, à Procuradoria da República no Estado do Rio de Janeiro, nos termos do art. 16, § 3º, da Lei nº 8.443, de 1992, e do art. 209, § 7º, do RITCU, para o ajuizamento das ações civis e penais cabíveis.

Tomada de contas especial diante da concessão irregular de benefícios previdenciários.

Gerência Executiva do Instituto Nacional do Seguro Social (INSS) em Volta Redonda - RJ.

3. Responsável: Claudio Regi de Oliveira Pinto (CPF XXX.049.577-XX).

13.1. Ministros presentes: José Mucio Monteiro (Presidente), Walton Alencar Rodrigues, Raimundo Carreiro e Bruno Dantas.
13.2. Ministros-Substitutos convocados: Marcos Bemquerer Costa e André Luís de Carvalho (Relator).
13.3. Ministro-Substituto presente: Weder de Oliveira.

ACORDAO-COMPLETO-2415443

Acórdão de Relação 1611/2020 - Plenário

Acórdão de Relação

ANDRÉ DE CARVALHO

Trata-se de tomada de contas especial instaurada pela Gerência Executiva do Instituto Nacional do Seguro Social (INSS) em Volta Redonda - RJ contra Claudio Regi de Oliveira Pinto, como então servidor do INSS, diante da fraude pela irregular concessão de benefícios previdenciários com a produção de dano ao erário sob o valor histórico de R$ 891.255,22.
2.	Após a análise do feito, a auditora federal da então Secex-RJ lançou o seu parecer à Peça 31 (fls. 1/13) , com a anuência, por delegação de competência, da assessora da unidade técnica (Peça 32) , nos seguintes termos:
"Trata-se de tomada de contas especial instaurada pelo Instituto Nacional do Seguro Social (INSS) , em razão dos prejuízos causados pelo ex-servidor Claudio Regi de Oliveira Pinto em decorrência da habilitação e concessão irregular de benefícios previdenciários no âmbito da agência da Previdência Social em Miguel Pereira/RJ, jurisdicionada à Gerência Executiva em Volta Redonda/RJ. 
2. O envolvimento do servidor nas irregularidades culminou com a instauração de processo administrativo disciplinar 35301.004656/2009-38, no âmbito do qual se concluiu que o mesmo procedeu às mencionadas irregularidades, razão pela qual foi demitido, com base no Parecer 99/2015/CONJUR-MPS/CGU/AGU, e conforme a Portaria 106, de 12/3/2015, publicada no DOU de 13/3/2015 (peça 1, p. 9-75; 99-114; 116-117) . 
3. A instauração da competente tomada de contas especial ocorreu em 3/5/2016, conforme autorização constante da Portaria 130/INSS/DIROFL, de 27/8/2007 (peça 1, p. 1-2) . 
4. O relatório da Comissão Permanente de Tomada de Contas Especial da Gerência Executiva de Volta Redonda concluiu pela responsabilização do ex-servidor Claudio Regi de Oliveira Pinto pelo prejuízo de R$ 891.255,22, atualizado monetariamente e acrescidos de juros de mora até 7/4/2017; valor este que, além de integralmente imputado ao ex-servidor, seja também atribuído a cada corresponsável na proporção que por eles foi recebido (peça 4, p. 147) . 
5. Remetidos os autos à Controladoria-Geral da União (CGU) , foi elaborado o relatório de auditoria 98/2017, por meio do qual confirmou a responsabilização do Sr. Claudio Regi de Oliveira Pinto, servidor da entidade à época da ocorrência das irregularidades apuradas no PAD 35301.0044656/2009-38 solidariamente com os segurados, em razão do prejuízo causado por fraude na habilitação/concessão de benefícios previdenciários (peça 4, p. 176-178) . 
6. Após a emissão do certificado de auditoria e do parecer do dirigente de Controle Interno, ambos com parecer pela irregularidade das contas, bem como do pronunciamento ministerial, os autos foram encaminhados para o TCU, para fins de julgamento (peça 4, p. 181-183; 189) . 
Exame Técnico 
7. Na instrução preliminar inserida à peça 14 destes autos eletrônicos, concluiu-se que apenas o ex-servidor Claudio Regi de Oliveira Pinto deveria figurar no polo passivo da presente TCE. Da citada manifestação é possível extrair toda linha de argumentação que respalda a orientação seguida por esta Unidade Instrutiva no sentido de não promover a citação dos segurados. 
8. Conforme a tese ali exposta, em apertada síntese, a permanência dos segurados na relação processual da tomada de contas especial dependerá da comprovação de que, seja por dolo ou culpa, concorreram para a prática do ato fraudulento. Na condição de terceiro desvinculado da Administração e sem o dever legar de prestar contas, a submissão do segurado à jurisdição do TCU exigirá prova de que ele tenha contribuído de modo decisivo e em concurso com o agente público para a produção do dano. Do contrário, a jurisdição do TCU não os alcançará, nos termos do art. 16, § 2º, da Lei 8.443/92.
9. Na referida instrução, colheu-se uma série de deliberações nas quais a Corte, ressentindose da presença de elementos capazes de atribuir aos segurados efetiva participação na fraude, entendeu por bem excluí-los da relação processual, a exemplo do que se decidiu nos Acórdãos TCU-Plenário 859/2013, 2.369/2013, 2.449/2013, 2.553/2013, 3.038/2013, 3.112/2013 e 3.626/2013 
10. Por meio do Acórdão 859/2013-TCU-Plenário apurou-se que esse Tribunal apreciou ocorrências semelhantes às descritas no caso em questão, tendo decidido naquela assentada pela exclusão de vinte e quatro segurados da relação processual, também sob a alegação de ausência de provas capazes de evidenciar o envolvimento deles na fraude (item 11 da instrução à peça 14) . 
11. Dessa forma, não faria sentido determinar a citação dos beneficiários, quando, na análise preliminar, já fosse possível identificar a ausência de provas aptas a demonstrar que eles agiram em conluio com os autores das fraudes, tal como ocorreu no caso vertente. Ademais, no caso concreto, não há elementos que indiquem cabalmente a participação dos beneficiários no conluio para a prática dos atos fraudulentos apurados pela auditoria interna do INSS. Assim, procedeu-se à citação unicamente do ex-servidor Claudio Regi de Oliveira Pinto, deixando-se para decidir formalmente sobre a exclusão dos segurados da relação processual para quando da deliberação de mérito. 
12. Em Pronunciamento de Unidade, de 23/3/2018, conforme delegação da competência prevista na Portaria Secex-RJ 1/2016 (peça 15) , foi promovida a citação do responsável mediante os expedientes citatórios, a seguir, relacionados, e respectivas datas de recebimento das comunicações processuais:
	Ofício
	Data da ciência - Aviso de Recebimento
	Manifestação do responsável

	651/2018 (Peça 16) 
	4/4/2018 (Peça 17) 
	Não há

	1.263/2018 (Peça 19) 
	12/6/2018 (Peça 20) 
	Não há

	1.793/2018 (Peça 21) 
	16/8/2018 (Peça 22) 
	Não há 

13. No entanto, transcorrido o prazo regimental fixado e mantendo-se inerte o responsável, sem apresentar alegações de defesa nem recolher o débito apurado, pode ser considerado revel, dandose prosseguimento ao processo, conforme previsto no art. 12, § 3º da Lei 8.443/1992. 
14. As conclusões e provas constantes do Relatório da Comissão de Processo Administrativo Disciplinar 35301.04656/2009-38 são suficientes para atribuir ao Sr. Claudio Regi de Oliveira Pinto a responsabilidade pelo débito apurado nos autos, tendo em vista que a apuração de responsabilidade funcional do ex-servidor, que resultou na aplicação da pena de demissão, com base no Parecer 99/2015/CONJUR-MPS/CGU/AGU e Portaria 106, de 12/3/2015 (peça 1, p. 9-75; 99-114; 116-117 ) , funda-se em elementos substanciosos quanto à materialidade e autoria dos ilícitos que lhes foram imputados. 
15. Segundo o exposto no Relatório Conclusivo, no Processo Administrativo Disciplinar - PAD 35301.004656/2009-38 e no Parecer 99/2015/CONJUR-MPS/CGU/AGU o ex-servidor incorreu em falta disciplinar, tendo infringido os arts. 116 e 117 da Lei 8.112/1990, quando habilitou e concedeu diversos benefícios, inobservando a determinação do Memorando-Circular Conjunto 19 CGBENEF/CGARREC/CGMBEN, de 03/06/2004, utilizando o CNIS Trabalhador que já se encontrava em desuso à época da habilitação e concessão dos benefícios. Ademais, o ex-servidor descumpriu as determinações dos arts. 51 e 56 do Regulamento da Previdência Social, aprovado pelo Decreto 3.048/1999, ao conceder os benefícios previdenciários, sem que os mesmos possuíssem o tempo mínimo necessário para a concessão das aposentadorias pleiteadas, visto a não confirmação de diversos vínculos, caso tivesse utilizado o devido CNIS Cidadão, teria sido observada a marca da extemporaneidade, ressaltando-se que o Sr. Cláudio Regi de Oliveira Pinto recepcionou diversos documentos, negligenciando os indícios de irregularidades. Além disso, à época dos fatos era gerente da APS Miguel Pereira, não sendo de sua atribuição a habilitação e concessão de benefícios (peça 1, p. 14-15; 86-87) . 
16. A Comissão Permanente de Tomada de Contas Especial da Gerência Executiva de Volta Redonda/RJ concluiu pela responsabilização do Sr. Claudio Regi de Oliveira Pinto pelo prejuízo no montante de R$276.230,62, em valores originais (peça 4, p. 147) , que, atualizado monetariamente e acrescidos de juros de mora até a data 11/9/2018 corresponde ao montante de R$ 775.992,01. Após a emissão do Certificado de Auditoria e do Parecer do Dirigente de Controle Interno - ambos com parecer pela irregularidade das contas - bem como do Pronunciamento Ministerial, o processo foi encaminhado para o Tribunal de Contas da União, para fins de julgamento (peça 4, p. 181-183; 189) .
17. Cabe aqui abrir um parêntese para esclarecer que a proposta de exclusão dos segurados da relação processual não tem o condão de obstaculizar eventual cobrança administrativa e/ou judicial de iniciativa do INSS quanto a valores recebidos indevidamente pelos beneficiários. Explica-se. 
18. Não obstante o art. 16, § 2º, da Lei 8.443/1992 e a jurisprudência do TCU citada no item 9 desta instrução erijam a demonstração de culpa ou dolo como pressuposto indispensável para que a conduta do particular (estranho à Administração) esteja submetida à jurisdição do TCU, claro está que pode haver casos em que o segurado se beneficiou da fraude sem que dela tivesse conhecimento, ou seja, sem agir de maneira dolosa ou culposa. 
19. As inúmeras tomadas de contas especiais resultantes da concessão irregular de benefícios previdenciários revelam que o comportamento dos segurados pode variar em cada caso a depender das provas que forem carreadas aos autos acerca da sua efetiva contribuição para a consecução do ilícito, bem como da circunstância de terem consciência ou não de que o benefício recebido era irregular. Sobre o assunto, convém transcrever as observações insertas na sentença absolutória exarada pelo juízo da 8ª Vara Criminal Federal da Seção Judiciária do Rio de Janeiro, nos autos da Ação Penal n. 2001.5101513802-3, in verbis (peça 6, p. 14-30, TC Processo 034.248/2013-7) : Investigações realizadas em processos que tramitam nesta Justiça Federal dão conta de que quadrilhas muito bem organizadas atuam na concessão de benefícios fraudulentos em determinados períodos, contando não apenas com a participação de servidores como também de despachantes e até advogados. Por vezes, os segurados aproveitam-se de tal situação para obter, conscientemente, benefícios a que não fazem jus. Em outras, acreditando terem direito ao benefício, são ludibriados por estas pessoas 
20. Ressalta-se aqui a situação dos segurados que acreditavam fazer jus ao benefício, muitas vezes iludidos por intermediários (despachantes e advogados) ou até por prepostos do INSS e a estas pessoas confiaram seus documentos, com vistas à obtenção do benefício previdenciário. Em situações como essa, a fraude ocorre no interior da instituição, por meio de lançamentos incorretos nos sistemas informatizados da previdência relacionados a vínculos empregatícios, contagem de tempo de serviço, valores de salários de contribuição, entre outras fraudes que ocasionam pagamento de benefícios aos quais os segurados não têm direito. 
21. Nesse quadro, embora o concerto fraudatório envolva servidores da Autarquia e possíveis intermediários, sem que o segurado tenha consciência do ilícito, é inegável que a percepção de valores pagos indevidamente, pois que não preenchidos os pressupostos legais para a concessão do benefício, gera, para o beneficiário, o dever de ressarcir a Previdência Social, sob pena de enriquecimento sem causa, a teor do que dispõe o art. 884 do Código Civil.
22. Em outras palavras, a ausência de elementos que comprovem a participação dos segurados na prática do ato ilícito, quanto a terem agido de má-fé, adulterado documentos ou emitido declarações falsas, por exemplo, é suficiente para retirá-los do polo passivo da TCE, pois sobre eles não incidirá a jurisdição da Corte de Contas, segundo já observado. No entanto, no âmbito administrativo, se houver a constatação de que segurados receberam benefícios que não lhe eram devidos (o que pode ocorrer independentemente de dolo ou culpa) , tendo havido ou não a suspensão do pagamento, a decisão do Tribunal pela exclusão desses segurados da relação processual não impede a adoção de providências administrativas e/ou judiciais que a entidade prejudicada entender como cabíveis, com o objetivo de reaver aquilo que foi pago sem justa causa, ou seja, à míngua de fundamento jurídico. 
23. Destarte, caso seja ratificado o posicionamento de que os segurados arrolados nesta TCE devem ser excluídos da relação processual, considera-se oportuno comunicar ao Instituto Nacional do Seguro Social - INSS e à Procuradoria Geral Federal - PGF que a mencionada decisão não impede a adoção de providências administrativas e/ou judiciais, com vistas a reaver valores que eventualmente foram pagos aos referidos beneficiários, em virtude da concessão indevida de benefício previdenciário (aposentadoria por tempo de contribuição) . 
Prescrição Punitiva 
24. No caso da aplicação de multas (arts. 57 e 58 da Lei 8.443/1992) , por tratar-se de sanção/punição, este Tribunal, por meio de incidente de uniformização de jurisprudência, prolatou o Acórdão 1441/2016-TCU-Plenário, por intermédio do qual firmou-se o entendimento de que, nos processos sob jurisdição desta Corte de Contas: 
a) a pretensão punitiva do TCU subordina-se ao prazo geral de prescrição indicado no art. 205 da Lei 10.406/2002 (Código Civil) , dez anos; 
b) a prescrição da pretensão punitiva do TCU é contada a partir da data de ocorrência da irregularidade sancionada, nos termos do art. 189 da Lei 10.406/2002; 
c) o ato que ordenar a citação, a audiência ou oitiva da parte interrompe a prescrição da pretensão punitiva do TCU, nos termos do art. 202, inciso I, da Lei 10.406/2002. A prescrição recomeça a contar da data do ato que motivou a interrupção, nos termos do art. 202, parágrafo único, parte inicial, do Código Civil; 
d) a prescrição da pretensão punitiva do TCU será suspensa toda vez que a parte apresentar elementos adicionais de defesa ou quando forem necessárias diligências em razão de algum fato novo trazido pela parte, não suficientemente documentado nas manifestações processuais. A paralisação da contagem do prazo prescricional ocorrerá no período compreendido entre a juntada dos elementos adicionais de defesa ou da peça contendo o fato novo e a análise dos referidos elementos ou da resposta à diligência, nos termos do art. 160, § 2º, do Regimento Interno do TCU; e
e) a ocorrência da prescrição da pretensão punitiva do TCU deve ser aferida, independentemente de alegação da parte, em cada processo em que haja intenção de aplicação das sanções previstas na Lei 8.443/1992. 
25. Em se tratando de benefício previdenciário de natureza continuada, o termo inicial para contagem do prazo da prescrição da pretensão punitiva do TCU será a data do último pagamento indevidamente realizado, conforme Acórdão 1641/2016-TCU-Plenário. 
26. No caso concreto, não se apresenta a prescrição da pretensão punitiva do TCU em relação ao Sr. Claudio Regi de Oliveira Pinto, posto que, nos termos do Acórdão 1441/2016-TCU-Plenário, não houve o transcurso de mais de dez anos entre a ordem para a citação do responsável no âmbito do TCU, em 23/3/2018 (peça 15) e o período final de cessação dos aludidos desvios de recursos federais, em 4/12/2009. 
Conclusão
27. Considerando que o alcance da jurisdição do Tribunal de Contas da União sobre terceiros estranhos à Administração Pública depende da comprovação de que tenham agindo com dolo ou culpa. Considerando que, no caso concreto, não há elementos que indiquem cabalmente a participação dos beneficiários no conluio para a prática dos atos fraudulentos apurados pela auditoria interna do INSS. Considerando que o TCU, na apreciação do TC Processo 014.555/2010-7, que trata de TCE instaurada em face de irregularidades semelhantes, decidiu excluir 24 segurados da relação processual. 
28. Conclui-se, portanto, que a atribuição de responsabilidade apenas ao ex-servidor Claudio Regi de Oliveira Pinto, com a exclusão dos demais segurados da relação processual, é medida que melhor se coaduna com os ditames da culpabilidade e dos princípios da racionalidade processual e da efetividade da jurisdição de contas, conforme os argumentos apresentados na instrução preliminar (peça 14) . 
29. Diante da revelia do Sr. Claudio Regi de Oliveira Pinto, e inexistindo nos autos elementos que caracterizem boa-fé ou excludentes de culpabilidade da conduta da responsável, cabe propor, desde já, que suas contas sejam julgadas irregulares e condená-lo em débito, bem como lhe seja aplicada a multa prevista no art. 57 da Lei 8.443/1992. 
30. Pertinente, ainda, dada a gravidade da infração cometida pelo responsável, propor a aplicação da penalidade de inabilitação para o exercício de cargo em comissão ou função de confiança no âmbito da Administração Pública, consoante o art. 60 da Lei 8.443/1992.
Proposta de Encaminhamento 
31. Ante ao exposto, submetem-se os autos à consideração superior, e posterior envio dos autos ao Gabinete do Ministro Relator André de Carvalho, propondo: 
a) excluir da relação processual os segurados: Ezenilde Moreira dos Santos (CPF: XXX.329.547-XX) ; Gerson de Castro Paes (CPF: XXX.594.907-XX) ; Laura Lúcia de Carvalho Noce (CPF: XXX.025.287-XX) ; Maria Emília Guimarães Mendonça (CPF: XXX.373.217-XX) ; Renato Luiz Homem (CPF:XXX.287.027-XX) ; Ricardo José dos Santos (CPF:XXX.507.197-XX) ; Sebastião Paulo Barbosa da Silva (CPF:XXX.626.297-XX) . 
b) considerar revel o Sr. Claudio Regi de Oliveira Pinto (CPF XXX.049.577-XX) , dando-se prosseguimento ao feito, nos termos do art. 12, § 3º, da Lei 8.443/92; 
c) com fundamento nos arts. 1º, inciso I, 16, inciso III, alínea 'd', e §§ 1º e 2º, da Lei 8.443/1992 c/c os arts. 19 e 23, inciso III, da mesma Lei, e com arts. 1º, inciso I, 209, inciso IV, e §§ 1º e 5º, 210 e 214, inciso III, do Regimento Interno, que sejam julgadas irregulares as contas do exservidor Sr. Claudio Regi de Oliveira Pinto (CPF XXX.049.577-XX) e condená-lo ao pagamento das quantias a seguir especificadas, com a fixação do prazo de quinze dias, a contar da notificação, para comprovar, perante o TCU (art. 214, inciso III, alínea "a", do Regimento Interno) , o recolhimento da dívida aos cofres do Instituto Nacional do Seguro Social - INSS, atualizada monetariamente e acrescida dos juros de mora, calculados a partir das datas discriminadas, até a data do recolhimento, na forma prevista na legislação em vigor, em decorrência da concessão irregular de aposentadorias por tempo de contribuição, ocasionando prejuízo aos cofres públicos, segundo os pagamentos efetuados aos seguintes segurados:
c.1.) Ezenilde Moreira dos Santos (Peça 2, fls. 103/116) 
	Data 
	Valor (R$) 

	22/8/2006
	86,66

	22/8/2006
	649,96

	4/9/2006
	812,45

	3/10/2006
	649,96

	3/11/2006
	649,96

	4/12/2006
	974,94

	3/1/2007
	649,96

	2/2/2007
	649,96

	2/3/2007
	649,96

	3/4/2007
	649,96

	3/5/2007
	669,71

	4/6/2007
	669,71

	3/7/2007
	669,71

	2/8/2007
	669,71

	4/9/2007
	1.004,56

	3/10/2007
	669,71

	5/11/2007
	669,71

	4/12/2007
	1.004,56

	3/1/2008
	669,71

	7/2/2008
	669,71

	5/3/2008
	669,71

	2/4/2008
	703,19

	5/5/2008
	703,19

	3/6/2008
	703,19

	2/7/2008
	703,19

	4/8/2008
	703,19

	2/9/2008
	1.054,78

	2/10/2008
	703,19

	5/11/2008
	703,19

	3/12/2008
	1.054,78

	5/1/2009
	703,19

	3/2/2019
	703,19

	3/3/2009
	744,81

	2/4/2009
	744,81

	5/5/2009
	744,81

	2/6/2009
	744,81

	2/7/2009
	744,81

	4/8/2009
	744,81

	2/9/2009
	1.117,21

	2/10/2009
	744,81

	4/11/2009
	744,81

c.2) Gerson de Castro Paes (Peça 2, fls. 142/146) 
	Data 
	Valor (R$) 

	11/9/2008
	2.005,57

	11/9/2008
	2.506,96

	6/10/2008
	2.005,57

	5/11/2008
	2.005,57

	3/12/2008
	2.506,96

	6/1/2009
	2.005,07

	4/2/2009
	2.005,57

	4/3/2009
	2.061,32

	3/4/2009
	2.061,32

	6/5/2009
	2.061,32

	3/6/2009
	2.061,32

	3/7/2009
	2.061,32

	5/8/2009
	2.061,32

	3/9/2009
	3.091,98

c.3) Laura Lúcia de Carvalho Noce (Peça 2, fls. 158/163) 
	Data 
	Valor (R$) 

	3/6/2008
	108,44

	4/6/2008
	1.626,64

	7/7/2008
	1.626,64

	5/8/2008
	1.626,64

	3/9/2009
	2.168,85

	3/10/2008
	1.626,64

	5/11/2008
	1.626,64

	3/12/2008
	2.168,85

	6/1/2009
	1.626,64

	4/2/2009
	1.626,64

	4/3/2009
	1.714,15

	3/4/2009
	1.714,15

	6/5/2009
	1.714,15

	3/6/2009
	1.714,15

	3/7/2009
	1.714,15

	5/8/2009
	1.714,15

	3/9/2009
	2.571,22

c.4) Maria Emília Guimarães Mendonça (Peça 2, fls. 177/181) 
	Data 
	Valor (R$) 

	5/9/2008
	1.606,25

	7/10/2008
	1.542,01

	7/11/2008
	1.542,01

	5/12/2008
	1.863,26

	8/1/2009
	1.542,01

	6/2/2009
	1.542,01

	6/3/2009
	1.575,78

	7/4/2009
	1.575,78

	8/5/2009
	1.575,78

	5/6/2009
	1.575,78

	7/7/2009
	1.575,78

	7/8/2009
	1.575,78

c.5) Renato Luiz Homem (Peça 2, fls. 192/198) 
	Data 
	Valor (R$) 

	4/7/2008
	160,28

	4/7/2008
	2.404,24

	6/8/2008
	2.404,24

	4/9/2008
	3.105,47

	6/10/2008
	2.404,24

	6/11/2008
	2.404,24

	4/12/2008
	3.105,47

	8/1/2009
	2.404,24

	9/2/2009
	2.404,24

	6/3/2009
	2.517,47

	6/4/2009
	2.517,47

	11/5/2009
	2.517,47

	8/6/2009
	2.517,47

	8/7/2009
	2.517,47

	6/8/2009
	2.517,47

	9/9/2009
	3.776,20

	7/10/2009
	2.517,47

	11/11/2009
	2.517,47

c.6) Ricardo José dos Santos (Peça 3, fls. 9/17) 
	Data 
	Valor (R$) 

	9/8/2007
	92,17

	9/8/2007
	1.381,81

	6/9/2007
	1.727,26

	4/10/2007
	1.381,81

	7/11/2007
	1.381,81

	6/12/2007
	1.727,26

	7/1/2008
	1.381,81

	11/2/2008
	1.381,81

	6/3/2008
	1.381,81

	4/4/2008
	1.443,30

	7/5/2008
	1.443,30

	5/6/2008
	1.443,30

	4/7/2008
	1.443,30

	6/8/2008
	1.443,30

	4/9/2008
	2.164,95

	6/10/2008
	1.443,30

	6/11/2008
	1.443,30

	4/12/2008
	2.164,95

	7/1/2009
	1.443,30

	5/2/2009
	1.443,30

	5/3/2009
	1.528,74

	6/4/2009
	1.528,74

	7/5/2009
	1.528,74

	4/6/2009
	1.528,74

	6/7/2009
	1.528,74

	6/8/2009
	1.528,74

	6/9/2009
	2.293,11

	6/10/2009
	1.528,74

	6/11/2009
	1.528,74

	4/12/2009
	2.293,11

c.7) Sebastião Paulo Barbosa da Silva (Peça 3, fls. 39/56) 
	Data 
	Valor (R$) 

	14/3/2006
	3.578,66

	14/3/2006
	120,90

	14/3/2006
	1.450,81

	4/4/2006
	1.450,81

	3/5/2006
	1.503,76

	2/6/2006
	1.502,99

	4/7/2006
	1.502,99

	2/8/2006
	1.502,99

	4/9/2006
	2.254,48

	3/10/2006
	1.503,13

	3/11/2006
	1.503,13

	4/12/2006
	2.254,62

	3/1/2007
	1.503,13

	2/2/2007
	1.503,13

	2/3/2007
	1.503,13

	4/4/2007
	1.503,13

	3/5/2007
	1.552,73

	4/6/2007
	1.552,73

	3/7/2007
	1.552,73

	2/8/2007
	1.552,73

	4/9/2007
	2.329,09

	2/10/2007
	1.552,73

	5/11/2007
	1.552,73

	4/12/2007
	2.329,09

	3/1/2008
	1.552,73

	7/2/2008
	1.552,73

	4/3/2008
	1.552,73

	2/4/2008
	1.630,36

	5/5/2008
	1.630,36

	3/6/2008
	1.630,36

	2/7/2008
	1.630,36

	4/8/2008
	1.630,36

	2/9/2008
	2.445,54

	2/10/2008
	1.630,36

	4/11/2008
	1.630,36

	2/12/2008
	2.445,54

	5/1/2009
	1.630,36

	3/2/2009
	1.630,36

	3/3/2009
	1.726,87

	2/4/2009
	1.726,87

	5/5/2009
	1.726,87

	2/6/2009
	1.726,87

	2/7/2009
	1.726,87

	2/8/2009
	1.726,87

	2/9/2009
	2.590,30

d) aplicar ao ex-servidor Sr. Claudio Regi de Oliveira Pinto (CPF XXX.049.577-XX) a multa prevista no art. 57 da Lei 8.443/1992 c/c o art. 267 do Regimento Interno, com a fixação do prazo de quinze dias, a contar da notificação, para comprovar, perante o TCU (art. 214, inciso III, alínea 'a', do Regimento Interno) , o recolhimento da dívida aos cofres do Tesouro Nacional, atualizada monetariamente desde a data do acórdão que vier a ser proferido até a do efetivo recolhimento, se for paga após o vencimento, na forma da legislação em vigor; 
e) autorizar, desde logo, nos termos do art. 28, inciso II, da Lei 8.443/1992, a cobrança judicial das dívidas, caso não atendidas as notificações; 
f) tendo em vista a gravidade da infração cometida, aplicar ao ex-servidor Claudio Regi de Oliveira Pinto (CPF XXX.049.577-XX) a penalidade de inabilitação para o exercício de cargo em comissão ou função de confiança no âmbito da Administração Pública, consoante o art. 60 da Lei 8.443/1992; 
g) encaminhar cópia da deliberação que vier a ser proferida, bem como do relatório e do voto que a fundamentarem, ao Procurador-Chefe da Procuradoria da República no Estado do Rio de Janeiro, nos termos do art. 16, § 3º, da Lei 8.443/1992 c/c o art. 209, § 7º, do Regimento Interno do TCU, para adoção das medidas que entender cabíveis; e
h) comunicar ao Instituto Nacional do Seguro Social - INSS e à Procuradoria Geral Federal - PGF que proposta de decisão indicada na alínea "a" acima não impede a adoção de providências administrativas e/ou judiciais, com vistas a reaver valores que eventualmente foram pagos aos segurados ali referidos (alínea "a") , em razão da concessão indevida de benefício previdenciário".
3.	Enfim, por intermédio do Exmo. Sr. Procurador Rodrigo Medeiros de Lima, o MPTCU anuiu parcialmente à aludida proposta da unidade técnica, consignando o seu parecer à Peça 33 nos seguintes termos:
"Trata-se de Tomada de Contas Especial (TCE) instaurada pelo Instituto Nacional do Seguro Social (INSS) em desfavor do Sr. Claudio Regi de Oliveira Pinto, ex-servidor da autarquia, lotado na Agência da Previdência Social em Miguel Pereira/RJ, vinculada à Gerência Executiva em Volta Redonda/RJ, à época da habilitação e concessão indevida de benefícios previdenciários sem a comprovação das condições mínimas exigíveis. 
2. Nestes autos, a Secretaria de Controle Externo no Estado do Rio de Janeiro (Secex/RJ) promoveu a citação apenas do Sr. Claudio Regi de Oliveira Pinto (ofício de citação à peça 21) , tendo optado por não citar sete segurados beneficiários de pagamentos indevidos, com base na compreensão estabelecida nos Acórdãos 859/2013 (relator: Ministro José Múcio Monteiro) e 3.626/2013 (relator: Ministro Benjamin Zymler) , ambos do Plenário do TCU. 
3. Apesar de ter sido devidamente citado nos autos (aviso de recebimento do ofício de citação à peça 22) , o Sr. Claudio Regi de Oliveira Pinto não apresentou alegações de defesa. 
4. Por meio da instrução à peça 31, com parecer concordante da assessora da Secex/RJ à peça 32, que atuou com delegação de competência, a Auditora Federal de Controle Externo (AUFC) propôs a declaração da revelia do Sr. Claudio Regi de Oliveira Pinto e o julgamento pela irregularidade de suas contas, com imputação de parcelas de débito correspondentes aos pagamentos dos benefícios previdenciários indevidos, em diversas datas no período de 14/3/2006 a 4/12/2009. Além disso, foi proposta a aplicação ao ex-servidor da multa prevista no art. 57 da Lei 8.443/1992 e a inabilitação para o exercício de cargo em comissão ou função de confiança no âmbito da Administração Pública, nos termos do art. 60 da referida lei. 
5. Quanto aos sete segurados que se beneficiaram dos pagamentos indevidos e que constaram apenas do rol de responsáveis da fase interna da TCE (peça 4, p. 179) , a Secex/RJ sugeriu sua exclusão do processo. 
6. O Ministério Público concorda com a proposta da Secex/RJ, mas ressalva, entre outras providências a serem adiante indicadas, a necessidade de que seja verificado o marco temporal relativo à prescrição da pretensão punitiva, para fins de imposição e dosimetria de sanções ao exservidor do INSS, considerando que a unidade técnica fundamentou sua proposta com base no seguinte raciocínio:
'25. Em se tratando de benefício previdenciário de natureza continuada, o termo inicial para contagem do prazo da prescrição da pretensão punitiva do TCU será a data do último pagamento indevidamente realizado, conforme Acórdão 1641/2016-TCU-Plenário. 
26. No caso concreto, não se apresenta a prescrição da pretensão punitiva do TCU em relação ao Sr. Claudio Regi de Oliveira Pinto, posto que, nos termos do Acórdão 1441/2016-TCU-Plenário, não houve o transcurso de mais de dez anos entre a ordem para a citação do responsável no âmbito do TCU, em 23/3/2018 (peça 15) e o período final de cessação dos aludidos desvios de recursos federais, em 4/12/2009. (peça 31, p. 4) '
7. No presente processo, percebe-se que a conduta atribuída ao Sr. Claudio Regi de Oliveira Pinto foi a de habilitar e conceder benefícios previdenciários de forma irregular, além de utilizar ' (...) CNIS Trabalhador, que já se encontrava em desuso à época da habilitação/concessão dos benefícios' (excerto do parágrafo 2 do ofício de citação à peça 21) , não havendo elementos nos autos que demonstrem que o ex-servidor tenha se beneficiado, diretamente, de pagamentos irregulares de modo continuado. 
8. Assim, a conduta do Sr. Celso Corrêa de Albuquerque pode ser identificada, na esfera penal, com a prática do crime instantâneo de efeitos permanentes - com sete ocorrências, no caso concreto sob análise, correspondentes a cada concessão irregular incluída nesta TCE -, cabendo registrar a compreensão firmada pelo Supremo Tribunal Federal (STF) nos autos do HC 117.168/ES (relator: Ministro Teori Zavascki) , o qual, tratando de matéria afeita ao tema, sob o viés criminal, assim registrou: 
'Relativamente ao crime de estelionato previdenciário, antes de proceder a sua classificação, é preciso distinguir dois tipos diferentes de conduta: (a) a do agente que pratica a fraude sem, contudo, se locupletar do benefício; (b) daquele que comete estelionato contra a previdência social, figurando como o próprio beneficiário das prestações. Assim, na linha dos precedentes desta Corte, aquele que comete a fraude, mas não frui das parcelas do benefício, pratica crime instantâneo de efeitos permanentes; já o que comete a fraude, beneficiando-se diretamente das parcelas, pratica crime de natureza permanente, cuja execução se prolonga no tempo, renovando-se a cada parcela recebida (v.g: HC 102.049/RJ, 1.ª T., Rel. Ministro Luiz Fux, Dje de 12.12.2011) '. 
9. Na mesma linha do HC 117.168/ES é o excerto da ementa do processo a seguir indicado: 
'Embargos de Declaração no Recurso Especial 1.295.749-RJ (Superior Tribunal de Justiça - STJ, Rel. Min. Maria Thereza de Assis Moura, 2011/0291571-3, Dje 1º/3/2013) 
 (...) 
2. Em sede de estelionato previdenciário, a jurisprudência distingue as hipóteses entre o crime praticado pelo próprio segurado que recebe mês a mês o benefício indevido, e o crime praticado pelo servidor da autarquia previdenciária ou por terceiro não beneficiário, que comete a fraude inserindo os dados falsos. 
3. O ilícito praticado pelo segurado da previdência [em proveito próprio] é de natureza permanente e se consuma apenas quando cessa o pagamento indevido do benefício, iniciandose daí a contagem do prazo prescricional [crime permanente], e o ilícito praticado pelo servidor do INSS ou por terceiro não beneficiário é instantâneo de efeitos permanentes e sua consumação se dá no pagamento da primeira prestação do benefício indevido, a partir de quando se conta o prazo de prescrição da pretensão punitiva (crime instantâneo de efeitos permanentes) '.
10. Assim, as condutas irregulares foram consumadas no momento em que houve a concessão indevida de benefício previdenciário a cada um dos sete segurados que constaram das apurações da fase interna da TCE, de modo que o início da contagem dos respectivos prazos prescricionais corresponde a cada uma das sete Datas de Início do Benefício (DIB) indicadas no quadro do parágrafo subsequente, o que, na esfera penal, seriam as diversas datas de consumação dos setes crimes instantâneos de efeitos permanentes. 
11. Com base no raciocínio exposto no parágrafo precedente e na mencionada jurisprudência do STF e do STJ, pode-se reconhecer, em confronto com a data em que foi autorizada a citação do Sr. Claudio Regi de Oliveira Pinto nesta TCE, em 23/3/2018 (peça 15) , os seguintes termos de início e final da contagem do prazo prescricional:
	Nº
	Segurado beneficiário dos valores recebidos indevidamente
	Início da contagem do prazo prescricional
	Fim da contagem do prazo prescricional

	1
	Ezenilde Moreira dos Santos
	27/6/2006 (peça 2, fl. 101) 
	27/6/2016

	2
	Gerson de Castro Paes
	1º/7/2008 (peça 2, fl. 141) 
	1º/7/2018

	3
	Laura Lucia de Carvalho Noce
	29/4/2008 (peça 2, fl. 157) 
	29/4/2018

	4
	Maria Emilia Guimarães Mendonça
	6/8/2008 (peça 2, fl. 176) 
	6/8/2018

	5
	Renato Luiz Homem
	29/5/2008 (peça 2, fl. 191) 
	29/5/2018

	6
	Ricardo José dos Santos
	29/6/2007 (peça 3, fl. 8) 
	29/6/2017

	7
	Sebastião Paulo Barbosa da Silva
	17/11/2005 (peça 2, fl. 79) 
	17/11/2015

12. Verifica-se, portanto, que a imposição de sanções ao Sr. Claudio Regi de Oliveira Pinto somente poderá levar em conta as concessões relativas aos segurados Gerson de Castro Paes, Laura Lucia de Carvalho Noce, Maria Emília Guimarães Mendonça e Renato Luiz Homem, por ter sido autorizada a citação do responsável antes do decurso do prazo de dez anos desde as datas das concessões indevidas que beneficiaram esses segurados, o que implicou a consequente interrupção do prazo prescricional. 
13. O Ministério Público destaca que conferir o tratamento consignado nos parágrafos precedentes deste pronunciamento ao instituto da prescrição da pretensão punitiva, em casos que envolvam a concessão de verbas previdenciárias irregulares, prestigia a convergência jurisprudencial entre o Tribunal de Contas da União, oSTJ e o STF, o que confere maior segurança jurídica e isonomia no tratamento dos jurisdicionados, além de mitigar os riscos de rediscussão das deliberações da Corte de Contas perante o Poder Judiciário e de consequente postergação da solução do caso. 
14. Por fim, o Parquet de Contas observa que não deve ser acolhida a proposta da unidade técnica no sentido de 'excluir da relação processual' (letra 'a' do parágrafo 31 da instrução à peça 31, p. 5) os sete segurados que foram arrolados pelo INSS na fase interna da TCE, mas que não foram nem incluídos nos sistemas informatizados do TCU quanto a este processo (aba 'responsáveis' do e-TCU) , nem citados pela Secex/RJ. 
15. Como os segurados que se beneficiaram, de modo continuado, dos pagamentos realizados em decorrência de concessões indevidas nunca constaram, formalmente, deste processo de controle externo, deve o Tribunal apenas comunicar ao INSS e à Procuradoria-Geral Federal que a decisão por não incluir na TCE os segurados Ezenilde Moreira dos Santos; Gerson de Castro Paes; Laura Lúcia de Carvalho Noce; Maria Emília Guimarães Mendonça; Renato Luiz Homem; Ricardo José dos Santos e Sebastião Paulo Barbosa da Silva não impede a adoção de providências administrativas e/ou judiciais, com vistas a reaver valores que eventualmente foram pagos a essas pessoas, em razão da concessão indevida de benefício previdenciário. 
16. Diante dos elementos constantes dos autos, este representante do Ministério Público de Contas da União manifesta-se de acordo com a proposta oferecida pela Secex/RJ, em pareceres uniformes (peças 31 e 32) , com a ressalva quanto à incidência da prescrição da pretensão punitiva com relação a três das sete concessões de benefícios previdenciários que foram incluídas neste processo. 
17. Em substituição ao encaminhamento sugerido pela unidade técnica, propõe o seguinte desfecho para a presente TCE: 
a) declarar a revelia do Sr. Claudio Regi de Oliveira Pinto, com base no disposto no § 3º do art. 12 da Lei 8.443/1992; 
b) com fundamento nos arts. 1º, inciso I, 16, inciso III, alínea 'd'', da Lei 8.443/1992 c/c os arts. 19 e 23, inciso III, da mesma Lei, e com arts. 1º, inciso I, 209, 210 e 214, inciso III, do Regimento Interno/TCU, julgar irregulares as contas do Sr. Claudio Regi de Oliveira Pinto e condená-lo ao pagamento dos débitos a seguir especificados, com a fixação do prazo de quinze dias, a contar da notificação, para comprovar, perante o Tribunal (art. 214, inciso III, alínea 'a', do Regimento Interno/TCU) , o recolhimento da dívida aos cofres do Instituto Nacional do Seguro Social (INSS) , atualizada monetariamente e acrescidas dos juros de mora, calculados a partir das datas discriminadas até a data do (s) recolhimento (s) , na forma prevista na legislação em vigor, em decorrência da concessão irregular de aposentadorias por tempo de contribuição, ocasionando prejuízo aos cofres públicos, segundo os pagamentos efetuados aos seguintes segurados:
b.1) segurada Ezenilde Moreira dos Santos (CPF XXX.329.547-XX) 
	Data 
	Valor (R$) 

	22/8/2006
	86,66

	22/8/2006
	649,96

	4/9/2006
	812,45

	3/10/2006
	649,96

	3/11/2006
	649,96

	4/12/2006
	974,94

	3/1/2007
	649,96

	2/2/2007
	649,96

	2/3/2007
	649,96

	3/4/2007
	649,96

	3/5/2007
	669,71

	4/6/2007
	669,71

	3/7/2007
	669,71

	2/8/2007
	669,71

	4/9/2007
	1.004,56

	3/10/2007
	669,71

	5/11/2007
	669,71

	4/12/2007
	1.004,56

	3/1/2008
	669,71

	7/2/2008
	669,71

	5/3/2008
	669,71

	2/4/2008
	703,19

	5/5/2008
	703,19

	3/6/2008
	703,19

	2/7/2008
	703,19

	4/8/2008
	703,19

	2/9/2008
	1.054,78

	2/10/2008
	703,19

	5/11/2008
	703,19

	3/12/2008
	1.054,78

	5/1/2009
	703,19

	3/2/2019
	703,19

	3/3/2009
	744,81

	2/4/2009
	744,81

	5/5/2009
	744,81

	2/6/2009
	744,81

	2/7/2009
	744,81

	4/8/2009
	744,81

	2/9/2009
	1.117,21

	2/10/2009
	744,81

	4/11/2009
	744,81

b.2) segurado Gerson de Castro Paes (CPF XXX.594.907-XX) 
	Data 
	Valor (R$) 

	11/9/2008
	2.005,57

	11/9/2008
	2.506,96

	6/10/2008
	2.005,57

	5/11/2008
	2.005,57

	3/12/2008
	2.506,96

	6/1/2009
	2.005,07

	4/2/2009
	2.005,57

	4/3/2009
	2.061,32

	3/4/2009
	2.061,32

	6/5/2009
	2.061,32

	3/6/2009
	2.061,32

	3/7/2009
	2.061,32

	5/8/2009
	2.061,32

	3/9/2009
	3.091,98

b.3) segurada Laura Lucia de Carvalho Noce (CPF XXX.025.287-XX) 
	Data 
	Valor (R$) 

	3/6/2008
	108,44

	4/6/2008
	1.626,64

	7/7/2008
	1.626,64

	5/8/2008
	1.626,64

	3/9/2009
	2.168,85

	3/10/2008
	1.626,64

	5/11/2008
	1.626,64

	3/12/2008
	2.168,85

	6/1/2009
	1.626,64

	4/2/2009
	1.626,64

	4/3/2009
	1.714,15

	3/4/2009
	1.714,15

	6/5/2009
	1.714,15

	3/6/2009
	1.714,15

	3/7/2009
	1.714,15

	5/8/2009
	1.714,15

	3/9/2009
	2.571,22

b.4) segurada Maria Emília Guimarães Mendonça (CPF XXX.373.217-XX) 
	Data 
	Valor (R$) 

	5/9/2008
	1.606,25

	7/10/2008
	1.542,01

	7/11/2008
	1.542,01

	5/12/2008
	1.863,26

	8/1/2009
	1.542,01

	6/2/2009
	1.542,01

	6/3/2009
	1.575,78

	7/4/2009
	1.575,78

	8/5/2009
	1.575,78

	5/6/2009
	1.575,78

	7/7/2009
	1.575,78

	7/8/2009
	1.575,78

b.5) segurado Renato Luiz Homem (CPF XXX.287.027-XX) 
	Data 
	Valor (R$) 

	4/7/2008
	160,28

	4/7/2008
	2.404,24

	6/8/2008
	2.404,24

	4/9/2008
	3.105,47

	6/10/2008
	2.404,24

	6/11/2008
	2.404,24

	4/12/2008
	3.105,47

	8/1/2009
	2.404,24

	9/2/2009
	2.404,24

	6/3/2009
	2.517,47

	6/4/2009
	2.517,47

	11/5/2009
	2.517,47

	8/6/2009
	2.517,47

	8/7/2009
	2.517,47

	6/8/2009
	2.517,47

	9/9/2009
	3.776,20

	7/10/2009
	2.517,47

	11/11/2009
	2.517,47

b.6) Ricardo José dos Santos (CPF XXX.507.197-XX) 
	Data 
	Valor (R$) 

	9/8/2007
	92,17

	9/8/2007
	1.381,81

	6/9/2007
	1.727,26

	4/10/2007
	1.381,81

	7/11/2007
	1.381,81

	6/12/2007
	1.727,26

	7/1/2008
	1.381,81

	11/2/2008
	1.381,81

	6/3/2008
	1.381,81

	4/4/2008
	1.443,30

	7/5/2008
	1.443,30

	5/6/2008
	1.443,30

	4/7/2008
	1.443,30

	6/8/2008
	1.443,30

	4/9/2008
	2.164,95

	6/10/2008
	1.443,30

	6/11/2008
	1.443,30

	4/12/2008
	2.164,95

	7/1/2009
	1.443,30

	5/2/2009
	1.443,30

	5/3/2009
	1.528,74

	6/4/2009
	1.528,74

	7/5/2009
	1.528,74

	4/6/2009
	1.528,74

	6/7/2009
	1.528,74

	6/8/2009
	1.528,74

	6/9/2009
	2.293,11

	6/10/2009
	1.528,74

	6/11/2009
	1.528,74

	4/12/2009
	2.293,11

b.7) Sebastião Paulo Barbosa da Silva (CPF XXX.626.297-XX) 
	Data 
	Valor (R$) 

	14/3/2006
	3.578,66

	14/3/2006
	120,90

	14/3/2006
	1.450,81

	4/4/2006
	1.450,81

	3/5/2006
	1.503,76

	2/6/2006
	1.502,99

	4/7/2006
	1.502,99

	2/8/2006
	1.502,99

	4/9/2006
	2.254,48

	3/10/2006
	1.503,13

	3/11/2006
	1.503,13

	4/12/2006
	2.254,62

	3/1/2007
	1.503,13

	2/2/2007
	1.503,13

	2/3/2007
	1.503,13

	4/4/2007
	1.503,13

	3/5/2007
	1.552,73

	4/6/2007
	1.552,73

	3/7/2007
	1.552,73

	2/8/2007
	1.552,73

	4/9/2007
	2.329,09

	2/10/2007
	1.552,73

	5/11/2007
	1.552,73

	4/12/2007
	2.329,09

	3/1/2008
	1.552,73

	7/2/2008
	1.552,73

	4/3/2008
	1.552,73

	2/4/2008
	1.630,36

	5/5/2008
	1.630,36

	3/6/2008
	1.630,36

	2/7/2008
	1.630,36

	4/8/2008
	1.630,36

	2/9/2008
	2.445,54

	2/10/2008
	1.630,36

	4/11/2008
	1.630,36

	2/12/2008
	2.445,54

	5/1/2009
	1.630,36

	3/2/2009
	1.630,36

	3/3/2009
	1.726,87

	2/4/2009
	1.726,87

	5/5/2009
	1.726,87

	2/6/2009
	1.726,87

	2/7/2009
	1.726,87

	2/8/2009
	1.726,87

	2/9/2009
	2.590,30

c) aplicar ao Sr. Claudio Regi de Oliveira Pinto a multa prevista no art. 57 da Lei 8.443/1992 c/c o art. 267 do Regimento Interno/TCU - cuja base de cálculo deve levar em conta, tão somente, as parcelas de débito indicadas nos quadros dos subitens 'b.2' a 'b.5' supra -, com a fixação do prazo de quinze dias, a contar da notificação, para comprovar, perante o Tribunal (art. 214, inciso III, alínea 'a', do Regimento Interno/TCU) , o recolhimento da dívida aos cofres do Tesouro Nacional, atualizada monetariamente desde a data do acórdão até a do efetivo recolhimento, se for paga após o vencimento, na forma da legislação em vigor; 
d) autorizar, desde logo, nos termos do art. 28, inciso II, da Lei 8.443/1992, a cobrança judicial da dívida, caso não atendida a notificação; 
e) considerar grave a infração cometida pelo Sr. Claudio Regi de Oliveira Pinto e inabilitá-lo para o exercício de cargo em comissão ou função de confiança no âmbito da Administração Pública, com base no art. 60 da Lei 8.443/1992; 
f) encaminhar cópia da deliberação que vier a ser proferida pelo Tribunal ao ProcuradorChefe da Procuradoria da República no Estado do Rio de Janeiro, nos termos do § 3º do art. 16 da Lei 8.443/1992 c/c o § 7º do art. 209 do Regimento Interno/TCU, para adoção das medidas que entender cabíveis; 
g) comunicar ao Instituto Nacional do Seguro Social (INSS) e à Procuradoria-Geral Federal que a decisão por não incluir neste processo os segurados Ezenilde Moreira dos Santos; Gerson de Castro Paes; Laura Lúcia de Carvalho Noce; Maria Emília Guimarães Mendonça; Renato Luiz Homem; Ricardo José dos Santos e Sebastião Paulo Barbosa da Silva não impede a adoção de providências administrativas e/ou judiciais, com vistas a reaver valores que eventualmente foram pagos a essas pessoas, em razão da concessão indevida de benefício previdenciário".
É o Relatório.

não há.

Procurador Rodrigo Medeiros de Lima.

TOMADA DE CONTAS ESPECIAL. FRAUDE NA CONCESSÃO DE BENEFÍCIOS PREVIDENCIÁRIOS. CITAÇÃO. REVELIA. CONTAS IRREGULARES. DÉBITO. MULTA. SOLICITAÇÃO PARA O ARRESTO DE BENS. INABILITAÇÃO TEMPORÁRIA PARA O EXERCÍCIO DE FUNÇÃO PÚBLICA NA ADMINISTRAÇÃO FEDERAL. CIÊNCIA.

TOMADA DE CONTAS ESPECIAL (TCE)

Secretaria do TCU no Estado do Rio de Janeiro (Sec-RJ).

Trata-se de tomada de contas especial instaurada pela Gerência Executiva do Instituto Nacional do Seguro Social (INSS) em Volta Redonda - RJ contra Claudio Regi de Oliveira Pinto, como então servidor do INSS, diante da fraude pela irregular concessão de benefícios previdenciários com a produção de dano ao erário sob o valor histórico de R$ 891.255,22.
2.	Como visto, o Processo Administrativo Disciplinar (PAD) nº 35301.004656/2009-38 evidenciou que o Sr. Claudio Regi de Oliveira Pinto teria promovido a indevida concessão de benefícios previdenciários sem a comprovação das condições mínimas exigíveis.
3.	Na fase interna da TCE, a Comissão Permanente de TCE da Gerência Executiva de Volta Redonda - RJ concluiu pela responsabilização do então servidor Claudio Regi de Oliveira Pinto em solidariedade com os segurados-beneficiários da aludida fraude (Ezenilde Moreira dos Santos, Gerson de Castro Paes, Laura Lúcia de Carvalho Noce, Maria Emília Guimarães Mendonça, Renato Luiz Homem, Ricardo José dos Santos e Sebastião Paulo Barbosa da Silva) .
4.	No âmbito do TCU, a então Secex-RJ promoveu a citação apenas de Claudio Regi de Oliveira Pinto, diante da prática da aludida fraude previdenciária, mas, a despeito da regular citação, o então servidor não apresentou as suas alegações de defesa, nem, tampouco, efetuou o recolhimento do débito apurado nos autos, passando à condição de revel perante o TCU, nos termos do art. 12, § 3º, da Lei nº  8.443, de 16 1992.
5.	De todo modo, após a análise final do feito, a unidade técnica propôs a irregularidade das contas de Claudio Regi de Oliveira Pinto para condená-lo em débito e em multa, além da inabilitação temporária para o exercício de função pública.
6.	O MPTCU, por sua vez, anuiu parcialmente à proposta da unidade técnica, suscitando que, diante do marco temporal para a prescrição da pretensão punitiva do TCU, a aplicação de sanções deveria se restringir às fraudes perpetradas em face dos últimos segurados-beneficiários (Gerson de Castro Paes, Laura Lúcia de Carvalho Noce, Maria Emília Guimarães Mendonça e Renato Luiz Homem) .
7.	Incorporo o parecer da unidade técnica a estas razões de decidir, sem prejuízo de atentar para a necessidade de promover a aplicação das sanções em função, apenas, das fraudes perpetradas junto aos últimos segurados-beneficiários.
8.	A gravidade da aludida irregularidade é tão evidente que, para além da presente TCE, foi promovida a demissão do aludido responsável, a partir do referido PAD (Peça 1, fls. 9/75) .
9.	Mostra-se adequada, então, a proposta da unidade técnica no sentido de julgar irregulares as contas de Claudio Regi de Oliveira Pinto, como pessoa física causadora do aludido dano ao erário, em consonância, por exemplo, com o Acórdão 321/2019-TCU-Plenário.
10.	O TCU não deve passar a pugnar, contudo, pela persecução dos segurados-beneficiários, com a eventual citação no presente momento, até porque o instituto da solidariedade passiva se configura como benefício legal erigido em favor do ente estatal credor, e não da pessoa privada devedora (v.g.: Acórdãos 1.159/2015, 2.263/2015 e 3.039/2015, do Plenário) , sem prejuízo de que, no âmbito administrativo ou judicial, eles possam ser demandadas pelos eventuais ilícitos perpetrados. 
11. 	De toda sorte, em face do correspondente dano ao erário, o TCU deve promover o envio de solicitação para que a AGU promova as medidas judiciais cabíveis com vistas ao arresto dos bens do então servidor, nos termos do art. 61 da Lei nº 8.443, de 1992, e do art. 275 do RITCU, garantindo, com isso, a futura execução do débito ora imputado, sem prejuízo de, nesse caso, o MPTCU atentar para a eventual possibilidade de promover o referido aresto em relação ao valor consolidado das diversas dívidas já eventualmente imputadas contra o aludido responsável em outros processos de tomada de contas especial autuados no âmbito do TCU, além de lhe aplicar a multa legal e de inabilitá-la temporariamente para o exercício de função pública na administração federal, sopesando o impacto do correspondente dano ao erário sobre o tempo da aludida inabilitação para fixá-la em 5 (cinco) anos, sem prejuízo da aplicação da subjacente multa legal. 
12. 	Não se vislumbra, enfim, a suposta prescrição da pretensão punitiva do TCU no presente caso concreto, haja vista que, nos termos do Acórdão 1441/2016-TCU-Plenário, não houve o transcurso de mais de dez anos entre a ordem para a citação da responsável no âmbito do TCU, em 23/3/2018 (Peça 15) , e o período final de cessação dos aludidos desvios de recursos federais, em dezembro de 2009.
13. 	Eis que, por meio do Acórdão 1.441/2016 proferido pelo Plenário na Sessão Extraordinária de 8/6/2016, o TCU firmou o seu entendimento no sentido de que a prescrição da pretensão punitiva deve seguir a regra geral do prazo decenal, contado a partir do fato, em linha com o art. 205 do Código Civil brasileiro, interrompendo-se a contagem do aludido prazo com a ordem de citação, nos termos do art. 240, caput, da Lei nº 13.105 (Código Processual Civil) , de 2015. 
14. 	Sem prejuízo, todavia, do respeito a esse entendimento do Tribunal, reitero a minha ressalva já registrada em vários outros julgados do TCU no sentido de que, na ausência de lei específica, o TCU não deveria aplicar qualquer prazo prescricional sobre a referida pretensão punitiva ou, então, na pior das hipóteses, o Tribunal deveria aplicar a regra prescricional fixada pela Lei nº 9.873, de 1999, não só porque ela trata diretamente de prescrição no âmbito do direito administrativo sancionador, mas também porque, entre outras medidas, a aludida lei manda aplicar o prazo prescricional penal, quando a infração administrativa também configure crime, além de determinar expressamente que, no caso de ilícito continuado ou permanente, a contagem do prazo se inicie no dia da cessação do aludido ilícito. 
15. 	Por conseguinte, ao tempo em que registro essa minha posição pessoal, pugno pela aplicação da multa legal ao aludido responsável, além da referida inabilitação temporária, submetendo-me, pois, ao entendimento fixado pelo TCU no âmbito do aludido Acórdão 1441/2016-TCU-Plenário. 
16. 	Entendo, portanto que o TCU deve julgar irregulares as presentes contas, nos termos do art. 16, III, "c" e "d", da Lei nº 8.443, de 1992, para condenar o aludido responsável ao pagamento do débito apurado nestes autos, além de lhe aplicar a multa prevista no art. 57 da Lei 8.443, de 1992, e de inabilitá-lo, ainda, para o exercício de função pública na administração federal pelo período de 5  (cinco) anos, nos termos do art. 60 da Lei nº 8.443, de 1992, deixando de avaliar a eventual responsabilidade dos segurados-beneficiários na aludida fraude, já que eles sequer teriam sido citados nestes autos.
	
	Ante o exposto, voto pela prolação do Acórdão ora submetido a este Colegiado.
TCU, Sala das Sessões, em 3 de abril de 2019.
Ministro-Substituto ANDRÉ LUÍS DE CARVALHO
Relator